【裁判字號】    90,簡上,167
【裁判日期】    900824
【裁判案由】    給付會款
【裁判全文】
臺灣板橋地方法院民事判決  九十年度簡上字第一六七號
    上  訴  人  甲○○
    被上訴人    乙○○
右當事人間請求給付會款事件，上訴人對於中華民國九十年五月九日本院板橋簡易庭
九十年板簡字第六八三號第一審判決，提起上訴，本院判決如左：
    主      文
原判決廢棄。
被上訴人應給付上訴人新台幣拾捌萬貳仟伍佰元，及自民國九十年三月二十九日起
，至清償日止，按週年利率百之五計算之利息。
第一、二審訴訟費用由被上訴人負擔。
    事      實
甲、上訴人方面：
一、聲明：求為判決如主文所示，並陳明願供擔保聲請宣告假執行。
二、陳述：除與原判決記載相同者，茲引用之外，補稱：
（一）互助會，會員名字是上訴人的，即應該把會錢交給上訴人。
（二）上訴人於民國九十年二月十日標到會，被上訴人叫上訴人二月十三日去拿，上
      訴人即會同警察去被上訴人家拿會款，被上訴人那天沒有給上訴人，上訴人後
      來發兩次存證信函給被上訴人，被上訴人還是不給上訴人，且上訴人並沒有授
      權給被上訴人把會錢交給任何一個人，存證信函內容有叫他親自交給上訴人本
      人。
（三）被上訴人很清楚上訴人夫妻有爭吵，即不應交付會錢給上訴人之夫。
乙、被上訴人方面：
一、聲明：求為判決駁回上訴及假執行之聲請。
二、陳述：除與原判決記載相同者，茲引用之外，補稱：
（一）九十年二月十三日上訴人夫妻到被上訴人家收取會款，因他們二人在被上訴人
      家中吵架爭執都要收會錢，當時被上訴人會錢還沒有收齊，即打電話請警察來
      ，被上訴人及其夫陳漢能就去警局協調，二月十四日被上訴人收齊會款，在同
      月十四、十五日都送去上訴人家，但是上訴人都不在家，被上訴人要求上訴人
      之夫要叫上訴人回來，上訴人要在他們夫妻面前交會款，但是二月十四日、十
      五日二人上訴人都不在，被上訴人不知道上訴人的下落，二月十六日上午被上
      訴人就把會錢送到板橋市○○街三十九號二樓，上訴人與其夫共同的住所，由
      其夫收執，陳漢能有出具收據給被上訴人，十六日下午被上訴人才收到上訴人
      的存證信函，但已經付會錢了，他們家庭問題被上訴人不管。
（二）系爭兩個會都是上訴人的名義加入，會單上記載的會員也是上訴人，但他們夫
      妻兩個人都有來繳會錢，上訴人的婆婆也來繳過會錢。
三、證據：除援用第一審所提證據外，並聲請訊問證人陳漢能。
    理      由
一、上訴人起訴主張上訴人前參加被上訴人所召集互助會二會，第一會為每月一日開
    標，每會新臺幣（下同）一萬元，連會首共計四十一會，上訴人已得標為死會，
    第二會為每月十日開標，每會一萬元，連會首共六十七會，上訴人於九十年二月
    十日得標，金額為六十二萬二千五百元，上訴人同意扣除二會死會會款二十四萬
    元，被上訴人應付之會款為三十八萬二千五百元，而上訴人因故與配偶陳漢能吵
    架，於九十年二月四日晚返回娘家靜養，被上訴人未依約定於開標後三日內付款
    ，經上訴人多次催討，均無效果，上訴人乃於九十年二月十六日、二十六日二度
    以郵局存證信函通知被上訴人將會款交付本人親自點收，被上訴人竟未經上訴人
    之同意，將會款私自交付陳漢能，應不發生給付之效力。乃訴請上訴人給付所欠
    會款三十八萬二千五百元及自九十年二月十日起，至清償日止，按年息百分之五
    計算之利息（關於利息部分，上訴人減縮為自起訴狀繕本送達翌日起至清償日止
    ，按年息百分之五計算）之事實，業據提出與所述相符之互助會單影本一份、郵
    局存證信函影本二張為證。被上訴人對上訴人主張之事實未加爭執，惟辯稱渠收
    齊會款後，幾次到上訴人家向上訴人給付會款，上訴人均不在家，只好將會款交
    給上訴人之配偶陳漢能，並未積欠上訴人會款，並提出收據影本一份，復聲請訊
    問證人陳漢能為證。
二、按依債務本旨，向債權人或其他有受領權人為清償，經其受領者，債之關係消滅
    。持有債權人簽名之收據者，視為有受領權人。但債務人已知或因過失而不其無
    權受領者，不在此限，民法第三百零九條定有明文。次按夫妻僅於日常家務有互
    為代理人之權限，夫妻之一方，對於他方之債權為受領者，除經他方特別授權，
    或有民法第三百零九條第二項之情事，可視為有受領權人外，不生債務清償之效
    力（最高法院四十四年度台上字第一０七六號判決參照）。查本件會款三十八萬
    二千五百元，被上訴人於九十年二月十六日交付上訴人之配偶陳漢能，有陳漢能
    出具附有被上訴人及陳漢能印文之收據影本、陳漢能之身分證影本各一件在卷可
    稽。並經證人即上訴人之配偶陳漢能證述：會款已由其代收等語無訛。惟證人陳
    漢能復證述：「（二月）十三日上訴人跟我一起要去收會錢時，由被上訴人打電
    話請警員去他家，他也認為錢沒有收齊，可能會有糾紛，所以打電話給警察，當
    時我跟我太太都有去警察局，警察叫我們夫妻自己協調，我有跟上訴人說回家協
    調，十四日晚上被上訴人有來我家，我對他說我不想收這個錢，我要求被上訴人
    先保管，我有打電話給我太太的娘家，他們一聽到我的聲音就掛掉，十五日也是
    這個情形，上訴人家的人一聽到我的聲音就掛掉，我就要求被上訴人保管會錢，
    十六日早上被上訴人來我家，說我們夫妻的事情，要我們自己解決，他沒有義務
    保管這筆錢，我就收了錢並寫收據給被上訴人。我還用傳真機影印我的身分證給
    被上訴人」等語。被上訴人亦自認上訴人夫妻為爭執誰收取款，而在其家中發生
    爭執。足認上訴人與其配偶尚且為爭執收取會款，在被上訴人家中發生爭吵，並
    至警局協調，被上訴人應知上訴人並未授權配偶收取會款，亦不因上訴人之配偶
    曾幫上訴人繳納會款，而誤認上訴人之配偶有代理收受會款之權限，被上訴人給
    付會款予上訴人之配偶，自不發生清償之效力。次查本件合會之法律關係，係存
    在於兩造之間，此觀之前揭互助會單之記載甚明，互助會款債務之受領清償，並
    不屬於民法第一千零三條所定，夫妻日常家務互為代理人之範圍，故上訴人之配
    偶收受會款，亦不生被上訴人清償債務之效力。
三、綜上所述，上訴人主張被上訴人向上訴人之配偶交付上開會款，不生清償之效力
    為可採，被上訴人抗辯業已交付會款為無可取。從而，上訴人本於合會之法律關
    係，請求被上訴人給付會款三十八萬二千五百元及自起訴狀繕本送達翌日，即九
    十年三月二十九日起，至清償日止，按年息百分之五計算之利息，為有理由，應
    予准許。原審為上訴人敗訴之判決，尚有未洽。上訴意旨指摘原判決不當，求予
    廢棄改判，為有理由。爰由本院予以廢棄改判，如主文第二項所示。至上訴人聲
    請宣告假執行部分，因本件上訴利益不逾一百萬元，不得上訴第三審，其經第二
    審即本院判決即告確定（民事訴訟法第四百三十六條之二第一項、第四百六十六
    條第一項規定參照），自無宣告假執行之必要，附此敘明。
四、據上論結，本件上訴為有理由，依民事訴訟法第四百三十六條之一第三項、第四
    百五十條、第七十八條，判決如主文。
中      華      民      國    九十      年      八      月    二十四    日
                              臺灣板橋地方法院民事第四庭
~B審判長法  官  高文淵
~B      法  官  絲鈺雲
~B      法  官  潘翠雪
右正本證明與原本無異
本件不得上訴。
中      華      民      國    九十      年      八      月    二十四    日
~B      法院書記官  韓毓寧


司法院資訊處製作；財團法人民間司法改革基金會備份。
